臺灣高等法院民事判決　　　　　　　　 100年度上易字第66號
上　訴　人　黃清白
訴訟代理人　張躍騰律師
被　上訴人　黃貴福
訴訟代理人　黃宗哲律師
上列當事人間請求返還借款事件，上訴人對中華民國99年11月25
日臺灣臺北地方法院99年度訴字第3522號第一審判決提起上訴，
經本院於100年8月9日言詞辯論終結，判決如下：
    主      文
原判決關於駁回上訴人後開第二項之訴部分，暨訴訟費用之裁判
均廢棄。
被上訴人應給付上訴人新臺幣柒拾萬元，及自民國九十九年八月
二十七日起至清償日止，按年息百分之五計算之利息。
其餘上訴駁回。
第一、二審訴訟費用，由被上訴人負擔十五分之七，餘由上訴人
負擔。
    事實及理由
一、上訴人主張：被上訴人於民國93年間陸續向上訴人借款，借
    款方式係每次談好借貸金額後，由被上訴人開立與借款數目
    相同金額之支票，由其子黃偉勳向上訴人取款時交付予上訴
    人，被上訴人則分別簽發日期為93年6月某日（面額新台幣
    〈下同〉20萬元）、93年6月12日（面額30萬元）、93年6月
    21 日（面額40萬元）、93年6月22日（面額20萬元）、93年
    6月25日（面額10萬元）、93年6月25日（面額20萬元）、93
    年7月15日（面額10萬元）之支票7張（下稱系爭支票）為擔
    保。因被上訴人係上訴人之弟，且一再向上訴人央求調度資
    金，上訴人為幫助被上訴人，遂籌措現金借款給被上訴人，
    非為賺取被上訴人之借款利息，故被上訴人以票據權利時效
    消滅及雙方未約定利息等語，企圖否認借款關係存在，實屬
    無據。又被上訴人並未否認系爭支票及其上印章均屬真正，
    僅辯稱係「借票」給上訴人云云，惟被上訴人對於何時借票
    給上訴人，及為何借票之原因等等，均毫無說明，顯係推托
    之詞，不足採信。況若係單純借票給上訴人使用，上訴人應
    會將系爭支票轉讓作為資金調度之用，方符合借票目的，然
    系爭支票自始均由上訴人持有從未轉讓給他人，顯見被上訴
    人開立予上訴人之系爭支票，絕非被上訴人所辯僅為單純之
    借票使用關係，而是被上訴人向上訴人借款之擔保。且被上
    訴人之子黃偉勳已證述係受被上訴人委託拿票取款，以證人
    黃偉勳與被上訴人為父子關係並無恩怨，自無說謊之動機及
    理由。因被上訴人不斷威脅上訴人及不願返還系爭150萬元
    借款，為此依消費借貸之法律關係，請求被上訴人返還借款
    150萬元及自起訴狀繕本送達翌日起至清償日止按年息5%計
    算之利息。（原審判決駁回其訴）並對原判決提起上訴，聲
    明：1.原判決廢棄。2.被上訴人應給付上訴人150萬元及自
    起訴狀繕本送達翌日起至清償日止按年息5%計算之利息。
二、被上訴人則以：上訴人為被上訴人之姐，被上訴人僅將系爭
    支票借給上訴人使用，並未向上訴人借款。被上訴人在系爭
    支票蓋章後，即交給上訴人，授權其自行填寫金額、發票日
    ，不知上訴人借票做何用途。又上訴人為低收入戶，連本件
    訴訟費用都繳不起，如何會有150萬元鉅款借給被上訴人，
    且無須任何利息？上訴人應提出借貸證明。又證人黃偉勳前
    後證述不一，顯屬臨訟編織之詞，不足採信；且縱使證人黃
    偉勳曾至上訴人家中拿錢，證人黃偉勳亦表示不知兩造間拿
    錢之原因、不確定系爭支票是否為當初被上訴人要其交付予
    上訴人之支票及所收受之金額總數為何，故證人黃偉勳所言
    ，不能證明其向上訴人所收取之款項即為系爭支票之對價
    150 萬元等語，資為抗辯。並對上訴人之上訴，答辯聲明：
    上訴駁回。
三、兩造不爭執事項：
  (一)兩造為姐弟關係。
  (二)證人黃偉勳為被上訴人之子。
  (三)系爭支票為真正，且其上發票人之簽章均係被上訴人用印後
    交付予上訴人。
  (四)系爭7紙支票至今仍由上訴人持有。
四、兩造爭執事項：上訴人依消費借貸之法律關係，請求被上訴
    人返還借款150萬元及其法定遲延利息，有無理由？就此，
    本院判斷如下：
  (一)本件上訴人主張被上訴人簽發系爭支票向其借款150萬元乙
    情，被上訴人固不否認系爭支票上之簽章為其所蓋，惟否認
    有向上訴人借款，辯稱系爭支票係供上訴人借票使用云云。
    經查，被上訴人雖否認有向上訴人借款乙節，惟上訴人主張
    被上訴人曾託其子即證人黃偉勳攜票前往上訴人家中取款乙
    情，業據證人黃偉勳到庭證述：「…在92、93年間我爸爸曾
    經叫我向我姑姑拿錢，印象中我向姑姑拿過三次…」、「（
    問去跟姑姑拿錢時，是否有其他人在場？）我二姑丈（即林
    國柱）在場。」、「我去上訴人家時，上訴人與二姑丈都在
    場，我不知道二姑丈為何在場，我只專心點錢，不清楚二姑
    丈為何在場。」（見原審卷第28頁、第30-31頁）、「（問
    是否曾受被上訴人之託至上訴人家中拿錢？原因為何？係在
    何時？）是的，是向上訴人借錢，是在93年1、2月，是在我
    出國前去拿的，一次都是二、三十萬元，我記得有去拿三次
    。」、「我父親會叫我去他辦公室拿支票，由會計拿給我，
    支票上的金額、日期、印章都已經蓋好，金額是誰寫的我不
    清楚，我只知道支票上的左上角一個藍色的章最後會由會計
    蓋好交給我，我就拿這支票去向姑姑拿支票上的錢。」、「
    （問總共拿支票向姑姑拿幾次錢？）印象中是三次，每次金
    額是二、三十萬元，總共金額我記不起來。」、「（提示系
    爭支票問是否有拿這些票給上訴人？）我印象中有拿這些部
    分的支票給上訴人，但是是哪幾張我不記得…。」（見本院
    卷第80頁）等語，明確證述其曾受被上訴人之託持票向上訴
    人借款三次，每次大約二、三十萬元，且每次前往上訴人家
    中取款時，皆會見到二姑丈即林國柱在場，核與證人林國柱
    到庭所證：「…因為被上訴人的公司經營不善，才向上訴人
    借錢，金額總共多少，我不清楚，每次都是20或30萬。…被
    上訴人向上訴人借錢多次，每次借20、30萬元，次數忘記了
    ，都是被上訴人的兒子黃偉勳到上訴人福德街家裡拿錢，每
    次黃偉勳到上訴人家拿錢時，上訴人都會叫我去看，要我做
    見證，怕被上訴人事後有爭執…」（見原審卷第31頁）等語
    相符。按證人黃偉勳係被上訴人親生子，被上訴人對其栽培
    亦深，曾送證人黃偉勳遠赴澳洲就學，衡情應無任意虛構其
    父即被上訴人對外借款未還之情，顯見所證被上訴人曾託其
    向上訴人借款三次，每次約20、30萬元乙情可信；雖證人黃
    偉勳前後二次對於是否持票前往上訴人家中借錢乙情陳述不
    一，惟被上訴人借款時間係在93年間，距證人黃偉勳到庭作
    證時間已有6、7年之久，記憶難免模糊，但對於上訴人確實
    有將借款交付之事實，證人黃偉勳之證詞皆為一致，並與另
    名證人林國柱所證相符，且被上訴人亦不否認與證人林國柱
    間之感情不錯（見原審卷第32頁），益徵證人黃偉勳、林國
    柱所證借款乙情屬實。
  (二)復查，依上訴人取得被上訴人所交付系爭支票之期間，上訴
    人係從事賣衣服及賣玉蘭花等小本生意等情，業據證人林國
    柱到庭證稱屬實（見原審卷第32頁），而上開小本生意既多
    以現金交易，上訴人何需向被上訴人借票使用？又被上訴人
    所交付之系爭支票，均已載明「禁止背書轉讓」，且自93年
    間上訴人取得系爭支票後，上訴人除曾在93年7月15日提示1
    紙10萬元之支票而遭存款不足退票外（見本院卷第45頁），
    系爭7紙支票至今仍為上訴人持有，並未交付他人，亦未將
    票款存入被上訴人帳戶以供執票人兌領，亦與被上訴人所辯
    借票使用之情狀有違，更顯系爭支票之開立係作為被上訴人
    向上訴人借款擔保之證明。則上訴人所舉證人黃偉勳、林國
    柱既能證明被上訴人向上訴人借錢，且有三次親見上訴人交
    付20、30萬元予被上訴人乙情，對照系爭支票之金額，堪信
    被上訴人應有持簽發日期為93年6月某日（面額20萬元）、9
    3年6月12日（面額30萬元）、93年6月22日（面額20萬元）
    之支票3紙，向上訴人借貸70萬元。
  (三)至於上訴人所提其餘4紙支票，上訴人雖亦主張係被上訴人
    向其借款之擔保，惟未能提出具體事證證明確有將與支票面
    額相同之款項交付予被上訴人，按持有支票，並不當然可以
    證明有交付借款，交付借款尚須另行證明，此部分既乏佐證
    ，自無法為有利於上訴人之認定，故上訴人此部分之請求，
    難認為有理由。
五、綜上所述，上訴人依消費借貸之法律關係，請求被上訴人給
    付70萬元，及自起訴狀繕本送達翌日即99年8月27 日起至清
    償日止，按年息5%計算之利息，自屬正當，應予准許；逾此
    範圍之請求，不應准許，應予駁回。上開應准許部分，原判
    決為上訴人敗訴判決，尚有未洽，上訴意旨求予廢棄改判，
    為有理由，爰由本院予以廢棄改判如主文第2項所示。上開
    不應准許部分，原判決為上訴人敗訴判決，於法並無不合，
    上訴意旨求予廢棄改判，為無理由，應駁回其上訴。
六、本件事證已臻明確，兩造其餘攻擊防禦方法及所提之證據，
    經審酌後認與判決結果不生影響，爰不逐一論列，附此敘明
    。
七、據上論結，本件上訴為一部有理由，一部無理由，依民事訴
    訟法訟法第450條、第449條第1項、第79條，判決如主文。
中    華    民    國    100    年    8    月    30    日
                     民事第七庭
                         審判長法  官 鄭三源
                               法  官 梁玉芬
                               法  官 林玉珮
正本係照原本作成。
兩造均不得上訴。
中    華    民    國    100   年     8     月    30   日
                              書記官  廖月女